【裁判字號】    98,交聲,3797
【裁判日期】    981130
【裁判案由】    違反道路交通管理處罰條例聲明異議
【裁判全文】
臺灣臺北地方法院交通事件裁定        98年度交聲字第3797號
原處分機關  交通部公路總局臺北區監理所基隆監理站
異  議  人
即受處分人  甲○○
上列受分人因違反道路交通管理處罰條例案件，對於交通部公路
總局臺北區監理所基隆監理站於中華民國98年9月25日所為之處
分（原處分案號：基監字第裁42–A00XDQ171號），聲明異議，
本院裁定如下：
    主  文
原處分撤銷。
甲○○汽車駕駛人，未領有駕駛執照駕駛機器腳踏車，處罰鍰新
臺幣陸仟元。
    理  由
一、原處分機關交通部公路總局臺北區監理所基隆監理站係以：
    異議人即受處分人於民國98年9月10日晚上8時43分許，駕駛
    CNE–589號重型機車，行經臺北市○○○路，為臺北市政府
    警察局中山分局攔檢，因認異議人有「駕駛執照吊扣期間駕
    車」之違規事由，當場掣單舉發，異議人於應到案日期前之
    98年9月25日到案聽候裁決，爰依道路交通管理處罰條例第
    21條第1項第5款、第4項及違反道路交通管理事件統一裁罰
    基準及處理細則第41條、第43條、第44條、第67條規定，裁
    罰異議人罰鍰新臺幣（下同）6千元，吊銷駕駛執照在案。
二、異議意旨略以：異議人確有於上揭時、地，在汽車駕照吊扣
    期間騎乘重型機車之違規行為，惟異議人並無重型機車駕駛
    ，雖有違規，亦係無照騎乘重型機車，並非駕駛汽車，不應
    吊銷汽車駕駛執照，原處分機關未予詳察，逕認異議人係汽
    車駕照吊扣期間駕駛機器腳踏車，而裁處罰鍰6千元及吊銷
    汽車駕駛執照，異議人實難甘服，為此提起聲明異議，請求
    撤銷原處分，改依無照騎乘機車處罰等語。
三、按汽車駕駛人，未領有駕駛執照駕駛小型車或機器腳踏車，
    或駕駛執照吊扣期間駕駛小型車或機器腳踏車者，處6千元
    以以上1萬2千元以下罰鍰；駕駛執照吊扣期間駕駛小型車或
    機器腳踏車者，吊銷其駕駛執照，道路交通管理處罰條例第
    21條第1項第1款、第5款及同條第4項分別定有明文。
四、經查：
(一)、異議人對於在其小型車普通駕駛執照吊扣期間，未領有重型
    機車駕駛執照而駕駛重型機車，於上揭時、地為警舉發等情
    並不否認，並有上開違反道路交通管理事件通知單1份附卷
    可稽。又異議人係於91年6月7日考領普通小型車駕駛執照，
    嗣分別94年8月1日、98年6月2日，因酒駕事件各吊扣其普通
    小型車駕駛執照1年，惟其並無考領重型機車駕駛執照之事
    實，有交通部公路總局臺北區監理所基隆監理站98年10月22
    日北監基二字第0980012690號函檢附汽車駕照基本資料、公
    路監理電子閘門證號查詢汽車及機車駕駛人資料各1份在卷
    足憑。足認異議人確實僅領有普通小型車駕駛執照，並未領
    有重型機車駕駛執照，且其所領有之普通小型車駕駛執照於
    98年6月2日至99年6月1日因酒肇事件而吊扣甚明。是異議人
    確有於其所領有之普通小型車駕駛執照吊扣期間，在未領有
    重型機車駕駛執照之情況下，駕駛重型機車之違規事實，堪
    以認定。
(二)、本件聲明異議事件應審究者厥為異議人之違規行為究應依道
    路交通管理處罰條例第21條第1項第1款「未領有駕駛執照駕
    駛機器腳踏車」處罰？抑或應依同條項第5款「駕駛執照吊
    扣期間駕駛機器腳踏車」處罰，並吊銷其普通大貨車駕駛執
    照？茲分述如下：
  1.按汽車駕駛執照分為13類：小型車普通駕駛執照、大貨車普
    通駕駛執照、大客車普通駕駛執照、聯結車普通駕駛執照、
    小型車職業駕駛執照、大貨車職業駕駛執照、大客車職業駕
    駛執照、聯結車職業駕駛執照、國際駕駛執照、輕型機器腳
    踏車駕駛執照、重型機器腳踏車駕駛執照、普通重型機器腳
    踏車駕駛執照、大型重型機器腳踏車駕駛執照；又汽車駕駛
    人取得高一級車類之駕駛資格者，應換發駕駛執照，並准其
    駕駛較低級車類之車輛，而已領有普通小型車駕駛執照者，
    得駕駛小型車、輕型機器腳踏車，道路交通安全規則第53條
    、第61條第1項第4款分別定有明文。復按汽車駕駛人，領有
    聯結車、大客車、大貨車或小型車駕駛執照，駕駛重型機器
    腳踏車，處1千6百元以上3千6百以下罰鍰，並禁止其駕駛，
    道路交通管理處罰條例第22條第1項第4款亦有明文。由此可
    知駕駛重型或普通重型機車須有獨立之駕駛執照，縱汽車駕
    駛人考領有聯結車、大客車、大貨車、小型車之駕駛執照，
    依上開規定，亦不得駕駛重型機車。職此，重型機車駕駛執
    照與普通小型車駕駛執照，係不同之駕駛資格執照，彼此間
    無法通用。行政機關既不准人民持普通小型車駕駛執照駕駛
    重型機車，在處罰上亦應分別處理，不得因駕駛重機車之違
    規而吊扣或吊銷人民之普通小型車駕駛執照。
  2.又上開道路交通管理處罰條例第21條第1項第5款關於「駕駛
    執照吊扣期間駕駛小型車或機器腳踏車」之處罰規定，係就
    汽車駕駛人駕車行駛時，其所持有得以合於規定駕駛其所使
    用車輛之駕駛執照已在吊扣期間，而且未有其他可合於規定
    駕駛該類車輛之駕駛執照時，竟仍駕駛該類車輛之情形而言
    。非謂駕駛人所擁有任一項駕駛執照遭吊扣，即不論是否尚
    有其他合於規定之駕駛執照，一概禁止駕駛人駕駛各種車輛
    ，否則便有過度擴張該款處罰之範圍，且與同條例第21條第
    1項第1款「未領有駕駛執照駕駛小型車或機器腳踏車」失所
    區隔之疑慮。
  3.再按，道路交通管理處罰條例第68條原規定：「汽車駕駛人
    ，因違反本條例及道路交通安全規則之規定，受吊扣或吊銷
    駕駛執照處分時，吊扣或吊銷其持有各級車類之駕駛執照」
    ，然該條文業於94年12月14日修正公布，將原條文中「吊扣
    或」三字刪除，並自95年3月1日施行，故依修正後道路交通
    管理處罰條例第68條之規定，受吊扣駕駛執照處分時，不再
    吊扣其持有各級車類之駕駛執照，因此，若一般駕駛人同時
    考領有職業小貨車之駕駛執照及普通重型機車駕駛執照，則
    其因駕車違規或經易處致遭吊扣其中之一項駕駛執照時，其
    另一項駕駛執照之合法使用，並不因此而受到影響；承此，
    駕駛人於駕駛執照吊扣期間經警舉發違規駕駛之車輛，並非
    合於遭吊扣駕駛執照本身所得駕駛之車輛時，亦不得貿然以
    駕駛執照吊扣期間駕駛小型車或機器腳踏車之規定加以處罰
    。
(三)、末查，異議人未曾考領重型機車駕駛執照，而駕駛重型機車
    ，即於法有違，尚不得因其考領普通小型車駕駛執照，而認
    其駕駛重型機車具有合法之執照，且異議人之普通小型車駕
    駛執照既於98年6月2日因酒駕事件，業經原處分機關為吊扣
    處分在案，則其於普通小型車駕駛執照吊扣期間，駕駛重型
    機車，即應視同未領有駕駛執照而駕駛機器腳踏車，是亦無
    道路交通管理處罰條例第22條第1項第4款適用之餘地。綜上
    所述，異議人之上開違規行為，應依同條例第21條第1項第1
    款「未領有駕駛執照駕駛機器腳踏車」之規定，予以處罰。
五、從而，原處分機關認異議人未領有駕駛執照駕駛機器腳踏車
    之違規事實，適用道路交通管理處罰條例第21條第1項第5款
    、第4項及第67條第3項規定，裁處異議人罰鍰6千元、吊銷
    其普通大貨車駕駛執照並禁考1年，顯已逾越道路交通管理
    處罰條例之規範範圍，於法未合。異議人提出本件聲明異議
    ，固有理由，但異議人仍涉有舉發之違規情事，業如前述，
    爰撤銷原處分，改依道路交通管理處罰條例第21條第1項第1
    款及違反道路交通管理事件統一裁罰基準表規定，自為裁罰
    如主文第2項所示。
六、據上論斷，應依道路交通案件處理辦法第20條前段，裁定如
    主文。
中    華    民    國    98    年    11    月    30    日
                              交通法庭法  官  李殷君
以上正本證明與原本無異。
如不服本裁定應於送達後5日內向本院提出抗告狀。
                                      書記官  殷玉芬
中    華    民    國    98    年    12    月    2     日

司法院資訊處製作；財團法人民間司法改革基金會備份。
